【裁判字號】    96,簡上,487
【裁判日期】    970229
【裁判案由】    損害賠償
【裁判全文】
臺灣臺北地方法院民事判決             96年度簡上字第487號
上  訴  人  庚○○
訴訟代理人  壬○○
訴訟代理人  楊嘉中律師
被  上訴人  新店市公所
法定代理人  甲○○
訴訟代理人  丁○○
            辛○○
            乙○○
被  上訴人  洪大建築有限公司
法定代理人  己○○
訴訟代理人  丙○○
上列當事人間請求損害賠償事件，上訴人對於中華民國96年8 月
14日本院新店簡易庭96年度店簡字第1227號第一審判決提起上訴
，本院於97年2月14日言詞辯論終結，判決如下：
    主      文
上訴駁回。
第二審訴訟費用由上訴人負擔。
    事實及理由
一、上訴人主張：
  (一)被上訴人新店市公所委託被上訴人洪大建築有限公司（下稱
    洪大建築公司）施作「北二高新店交流道聯絡道中興路銜接
    北宜路工程案」（下稱系爭工程），詎被上訴人洪大建築公
    司因施工疏失造成上訴人所有坐落臺北縣新店市○○街64號
    房屋1 棟（下稱系爭房屋）損壞，其間被上訴人新店市公所
    及洪大建築公司曾與上訴人召開協調賠償事宜，由被告洪大
    建築公司申請委託臺灣省土木技師公會為公正進行現場勘查
    損壞修復費用鑑估，按該公會損壞及安全鑑定書第G-1 頁所
    示損壞修繕總費用為新臺幣（下同）354,333 元，不料被上
    訴人洪大建築公司卻對於鑑估修復費用不予認同，一再延宕
    損害賠償，而主辦工程機關即被上訴人新店市公所卻推諉已
    善盡責任，並函覆上訴人提起訴訟才能得以求償等情，爰依
    侵權行為損害賠償之法律關係，聲明求為判決命被上訴人應
    連帶給付上訴人354,333元及自起訴狀送達翌日起至清償日
    止按年息5%計算之利息。
  (二)關於時效的問題，一般建築房屋，依建築法規定，如果有損
    鄰的事件，一定要達成和解，政府才會發給使用執照，所以
    應該沒有時效的問題。系爭工程造成鄰損既為事實，被上訴
    人洪大建築公司對於其他受有鄰損之其他建物也都有賠償，
    而本件係因被上訴人洪大建築公司開工前沒有幫上訴人鑑定
    ，故錯並不在上訴人。且因為之前被上訴人新店市公所沒有
    把結案款項給付被上訴人洪大建築公司，上訴人信任被上訴
    人新店市公所的工程應該會給予上訴人保證，因此，如要計
    算時效，亦應該要從被上訴人新店市公所將結案款項給付被
    上訴人洪大建築公司後才能開始起算。
  (三)原判決認定上訴人於90年12月15日即已知悉損害之發生，惟
    臺灣省土木技師公會損害鑑定報告書係於92年6月始提出，
    上訴人於當時才知悉有所損害。且自92年7月起至93年11月
    間，被上訴人洪大建築公司陸續有透過被上訴人新店市公所
    進行正式及非正式之協商，嗣被上訴人新店市公所於95年11
    月29日以北縣店工字第0950045777號函通知上訴人以及被上
    訴人洪大建築公司稱：「…惟洪大建築有限公司於請領尾款
    時，已開立切結書表示，若光明街64號庚○○君民宅損鄰案
    受損戶提告且經判決確定者，該公司同意由提撥本所保管之
    保固保證金中給付應付之款項。」故由被上訴人新店市公所
    之函文以及被上訴人洪大建築公司所出具切結書可知，其等
    已於95年11月29日承認上訴人之請求權，並拋棄時效利益。
    此外，被上訴人洪大建築公司尚且於95年3、4月間委由戊○○至上訴人住處現場應允賠償，可傳喚戊○○與當時在場之
    壬○○作證。從而，被上訴人已因承認上訴人之請求具備民
    法第129條第1項第2款中斷時效之效力，上訴人之請求權自
    尚未罹於時效。
二、被上訴人新店市公所辯稱：依上訴人起訴狀所述，其房屋損
    壞係因被上訴人洪大建築公司施工造成，而依被上訴人間之
    工程契約第18條第5 項約定：「甲方對於乙方、分包廠商及
    其人員因履約所致之人體傷亡或財物損失，不負賠償責任」
    及民法第189 條規定：「承攬人因執行承攬事項，不法侵害
    他人之權利者，定作人不負損害賠償責任。但定作人於定作
    或指示有過失者，不在此限。」復依民法第490 條規定，稱
    承攬者，謂當事人約定，一方為他方完成一定之工作，他方
    俟工作完成，給付報酬之契約。故承攬人執行承攬事項，有
    其獨立自主的地位，定作人對於承攬人並無監督其完成工作
    之權限，且如上訴人主張定作人就定作或指示有過失者，應
    負舉證責任，惟查本件上訴人並未就此舉證，爰此，上訴人
    房屋若因系爭工程施工遭受損壞，應向施工單位即被上訴人
    洪大建築公司請求損害賠償，況上訴人之請求權亦已罹於消
    滅時效，上訴人訴請損害賠償顯無理由。至於被上訴人新店
    市公所基於地方自治機關立場，為保護市民權益，其間雖曾
    代邀集原告及被告洪大建築公司進行協調，詎雙方經協調仍
    未能達成共識，惟為妥適解決上訴人及被上訴人洪大建築公
    司之爭議，遂函請上訴人循法律途徑解決，並無承認上訴人
    之請求權或放棄時效利益之意思。且被上訴人洪大建築公司
    所出具之切結書，乃其與被上訴人新店市公所間之關係，與
    上訴人無涉，自非承認上訴人所主張之侵權行為損害賠償。
    據此，上訴人所為請求均無理由，應予駁回。
三、被上訴人洪大建築公司辯稱：
  (一)被上訴人洪大建築公司於89年間承包系爭工程，旋即進行基
    樁打設工程，於90年12月15日不幸發生疑似損鄰事件，計有
    新店市○○街50、52、54、56、58、60、62、64、68、70、
    72 、74、76、78、80號及中興路1段29號等16戶房舍疑似受
    損。蓋所以稱為「疑似損鄰事件」，即施工前被上訴人新店
    市公所曾予以現況鑑定之房舍，迄完工止均無發生任何損鄰
    事件，獨未現況鑑定之房舍發生損鄰事件，故稱之為「疑似
    損鄰事件」。翌日被上訴人新店市公所立即委託承包本件工
    程保險之保險公司，派專業鑑估人員進場查估損害與修復之
    金額，以供被上訴人洪大建築公司與疑似受損之16戶洽談賠
    償和解或修復之依據，其中15戶房舍於91年11月5日與被上
    訴人洪大建築公司達成賠償和解之協議，唯獨上訴人不受賠
    償之和解，故被上訴人洪大建築公司於91年11月11日以存證
    信函請上訴人告知被上訴人洪大建築公司可派工前去修復之
    期日。然上訴人委由其女婿出面，指上訴人之房舍遭此事件
    後安全堪虞，要求被上訴人洪大建築公司應將其房舍委託專
    業技師鑑定安全無虞，即可免為追究損害責任，被上訴人洪
    大建築公司為求息事寧人，故於92年4月委託臺灣省土木技
    師公會，派技師到達上訴人房舍履勘安全性，同時製作鑑定
    報告附帶修復預算等供參考。
  (二)查上訴人之房舍建造完成於68年，其原始設計雖為4 層樓，
    然其房舍自建造完成迄90年12月，屋齡將近30寒暑，且經歷
    難數計之大地震與颱風（包括921 大地震），致其屋內之牆
    面、地板等，幾可謂裂痕累累，至勉強可歸咎為被上訴人基
    樁打造而影響者，僅只其屋後一樓平台之新裂痕而已，其修
    復之工料成本亦僅只4,500 元而已，然臺灣省土木技師公會
    提供之修復金額，係概括房舍建造完成迄今所有損壞之修復
    金額，顯見上訴人之請求金額為不允當。自92年12月發生疑
    似上訴人房舍損害，歷經多次協商均未能與上訴人達成和解
    之協議，連帶使被上訴人洪大建築公司承包系爭工程於92年
    7月完工驗收3年後，猶被被上訴人新店市公所藉此緣由而拒
    付1,800 餘萬元之工程款，迄95年始領得工程款，被上訴人
    洪大建築公司之損失實難以計數。
  (三)縱令上訴人之請求金額為允當，惟系爭工程於89年9 月動工
    ，於92年7 月13日完工，而鄰損事件即上訴人房舍損害發生
    時間為90年12月15日，及於92年6 月底已接獲臺灣省土木技
    師公會製發之鑑定報告，迄92年12月15日止，上訴人既不與
    被上訴人洪大建築公司和解，復未提出訴訟請求，依民法第
    197 條規定，上訴人之損害賠償請求權已罹於時效而消滅。
    且被上訴人洪大建築公司於93年10月22日及同年11月23日均
    以存證信函通知被上訴人新店市公所，因上訴人之請求權已
    罹於消滅時效，而請求被上訴人新店市公所核付工程款，更
    於95年2 月16日向被上訴人新店市公所起訴請求給付工程款
    ，豈有可能於上開日期之後之95年3、4月間委託戊○○與上
    訴人洽談賠償事宜，其所為主張，顯非真實，亦未提出證據
    ，自不得採信，而應駁回其所為請求。
四、原審為上訴人敗訴之判決，上訴人不服，提起上訴，並聲明
    ：(一)原判決廢棄、(二)被上訴人應連帶給付上訴人 354,333元
    並自92年6月6日起至清償日止按年息5%計算之利息。被上訴
    人均答辯聲明：如主文所示。
五、本件上訴人主張被上訴人洪大建築公司因施作系爭工程造成
    系爭房屋損害，故上訴人應負連帶損害賠償任。被上訴人新
    店市公所辯稱上訴人應向施作工程之被上訴人洪大建築公司
    請求，且請求權已罹於消滅時效。而被上訴人洪大建築公司
    則以上訴人請求金額過高，且請求權權罹於消滅時效等語為
    辯。是本院即應先行審酌上訴人對被上訴人新店市公所是否
    有請求權基礎，以及上訴人之請求權是否已罹於消滅時效。
    茲就各爭點判斷如下：
  (一)按因故意或過失，不法侵害他人之權利者，負損害賠償責任
    。且承攬人因執行承攬事項，不法侵害他人之權利者，定作
    人不負損害賠償責任。但定作人於定作或指示有過失者，不
    在此限。民法第184條第1項前段、第189 條分別定有明文。
    又依同法第272條第2項規定，連帶債務之成立，以數人負同
    一債務，明示對於債權人各負全部給付之責任者，或以法律
    有規定者為限。經查，兩造並不爭執被上訴人洪大建築公司
    承攬被上訴人新店市公所之系爭工程，則被上訴人為系爭工
    程之定作人，被上訴人洪大建築公司為系爭工程之承攬人，
    縱使被上訴人洪大建築公司於施作系爭工程時，確有造成鄰
    損事件而使上訴人受有損害，惟前開法律規定，被上訴人新
    店市公所均不負損害賠償責任，且上訴人亦迄未舉證證明被
    上訴人新店市公所於定作或指示有任何過失情形，自難令其
    負侵權行為損害賠償之責。況且被上訴人新店市公所自始均
    否認對上訴人負有任何債務，亦無法律規定被上訴人之間應
    負連帶賠償責任，則上訴人主張被上訴人新店市公所應與被
    上訴人洪大建築公司負連帶責任，更屬無據。從而，上訴人
    請求被上訴人新店市公所與被上訴人洪大建築公司連帶給付
    354,333 元及遲延利息，核無法律依據，難予准許。至於上
    訴人另主張被上訴人新店市公所於95年11月29日以北縣店工
    字第0950045777號函承認債務並拋棄時效利益云云，然經本
    院上開認定，上訴人對被上訴人新店市公所既無任何請求權
    基礎，即無所謂承認債務或拋棄時效利益之可言。且該信函
    略稱：「…三、惟洪大建築有限公司於請領尾款時，已開立
    切結書表示：若『光明街64號庚○○君民宅損鄰案』受損戶
    提告且經判決確定者，該公司同意由提撥本所保管之『保固
    保證金』中給付應付之款項。四、綜上，本所基於工程主辦
    機關立場，業已善盡保護責任，本『光明街64號庚○○君民
    宅』遭『洪大建築有限公司」施工損鄰之侵權行為，純屬私
    權糾紛，移請當事人儘速循法律途徑解決，確保本身權益」
    （原審卷第6 頁），毫無承認其本身對上訴人有何債務之意
    思，更未同意給付上訴人任何款項，難認有何拋棄時效利益
    之情形，上訴人所無主張，顯非有據，自無可採。
  (二)依兩造不爭執之臺灣省土木技師公會鑑定報告所載，系爭房
    屋損害情況包括：1 樓磨石子地坪在地下室邊緣出現差異沈
    陷及明顯裂痕、1樓至4樓後段外牆出現垂直裂痕、1樓至4樓
    後段牆面磁磚龜裂、1樓至4樓後門變形，開關困難、2 樓至
    4 樓地坪出現局部裂縫，磁磚有破裂損壞現象、地下室牆面
    及柱面磁磚有脫落現象。而上開損壞狀況主要係工地打樁之
    地盤震動造成系爭房屋基地發生差異沈陷所致，修繕費用總
    計為354,333 元（原審卷第12頁至第15頁）。是上訴人主張
    其因被上訴人洪大建築公司施作系爭工程損及系爭房屋而受
    有損害等情，並非全然無據。惟按因侵權行為所生之損害賠
    償請求權，自請求權人知有損害及賠償義務人時起，2年間
    不行使而消滅，民法第197條第1項前段有明文規定。本件上
    訴人雖主張一般建築房屋，依建築法規定，如果有損鄰事件
    ，一定要達成和解，政府才會發給使用執照，所以應無時效
    問題，且迄至92年6月臺灣省土地技師公會才提出鑑定報告
    ，因此應於斯時才知悉有損害之事實而起算時效云云。惟查
    ，本件依被上訴人洪大建築公司於本件審理庭中所陳，系爭
    工程於89年9月動工，於92年7月13日完工，而本件鄰損事件
    發生於90年12月15日等情，此有原審96年6月15日言詞辯論
    筆錄在卷可稽，且為上訴人所不否認。職是，上訴人應係於
    90年12月15日即已知悉被上訴人洪大建築公司因施工疏失造
    成系爭房屋損壞之事實。且按民法第197條所謂知有損害，
    即知悉受有何項損害而言，至對於損害額則無認識之必要，
    故以後損害額變更而於請求權消滅時效之進行並無影響，最
    高法院49年臺上字第2652號判例可資參照。而本件上訴人既
    係於90年12月15日已知悉被上訴人洪大建築公司因施工疏失
    造成系爭房屋損壞之事實，縱使其於92年6月間始知悉由臺
    灣省土木技師公會所提出之損害數額，依前揭判例意旨，亦
    無礙於消滅時效之進行，則其對被上訴人洪大建築公司就
    本件侵權行為損害賠償之請求權時效，仍應自知悉損害之翌
    日即90年12月16日開始起算2年，而於92年12月15日完成消
    滅時效期間。
  (三)上訴人雖又主張本件請求權消滅時效應從被上訴人新店市公
    所將結案款項給付被上訴人洪大建築公司後始起算云云，惟
    核與前揭法條規定內容不符，自非可採。而其另主張被上訴
    人洪大建築公司曾於95年3、4月間指派戊○○、壬○○至上
    訴人住處洽商賠償事宜云云，經本院通知證人戊○○到庭作
    證因無法合法送達，由上訴人當庭捨棄傳喚，而證人壬○○
    則證稱95年3、4月間戊○○至臺北縣新店市○○街64號1 樓
    找伊，表示希望可以看在他面子上將這個案子圓滿解決，他
    有提出名片，其上所載頭銜與被上訴人洪大建築公司董事長
    是同一個企業的董事，又是立人中學董事會的董事，而洪大
    建築公司董事長是立人中學的董事長，因此伊知道戊○○為
    何而來等語，惟其亦證述戊○○並未表明代表何人而來，也
    不清楚戊○○有無親口說是代表被上訴人洪大建築公司前來
    協商賠償事宜，更未提供被上訴人洪大建築公司之授權書，
    而談話過程中並未達成具體賠償數額之合意，且與戊○○談
    話後未曾再行聯絡，也未就此事與被上訴人洪大建築公司聯
    繫等語（本院卷第81頁至第83頁）。是依證人壬○○之證詞
    可知，戊○○並未表明係代表被上訴人洪大公司前來洽談賠
    償事宜，亦未提出任何授權書，且事後亦未曾向被上訴人洪
    大建築公司確認此事，則其主張被上訴人洪大建築公司有委
    任戊○○前往與上訴人洽談損害賠償事宜而承認債務、拋棄
    時效利益云云，當屬無據，難以為信。且債務人於時效完成
    後未以契約所為之承認，並無中斷時效或拋棄時效利益之可
    言（最高法院50年臺上字第2868號判例意旨參照），而依前
    開認定，本件上訴人之請求權時效至92年12月15日完成，縱
    使被上訴人洪大建築公司確曾於95年3、4月間派員前往協商
    賠償之事，然此時間已於時效完成之後，自不生中斷時效之
    效力，而上訴人又未能證明被上訴人洪大建築公司曾以契約
    承認上開債務，上訴人所為主張，均不足採信。
  (四)按時效完成後，債務人得拒絕給付，民法第144條第1項有明
    文規定。上訴人就本件侵權行為損害賠償之請求權時效，應
    自侵權行為事實發生日之翌日即90年12月16日起算，而於92
    年12月15日完成，且上訴人對被上訴人洪大建築公司之上開
    侵權行為損害賠償之請求權時效自斯時開始進行後，既別無
    其他中斷事由，亦無拋棄時效利益之情形，則上訴人遲至時
    效完成後之96年3月8日始提起本件訴訟，其對被上訴人洪大
    建築公司之本件侵權行為損害賠償之請求權自已罹於消滅時
    效之期間，被上訴人洪大建築公司既援引已罹於消滅時效為
    抗辯，則依據民法第144條第1項規定，被上訴人等自得拒絕
    給付本件侵權行為損害賠償予上訴人。從而，上訴人請求被
    上訴人洪大建築公司應負連帶損害賠償之責，核屬無據，不
    應准許。
六、綜上所述，被上訴人依據侵權行為損害賠償之法律關係，請
    求被上訴人連帶給付354,333元，及自92年6月6 日起至清償
    日止按年息5%計算之利息，為無理由，應予駁回。是原審據
    此為上訴人敗訴之判決，於法並無違誤，上訴意旨求予廢棄
    改判，為無理由，應駁回其上訴。
七、本件判決基礎已臻明確，兩造其餘攻擊防禦方法及未援用之
    證據，核與判決之結果不生影響，爰不予逐一論駁，併此敘
    明。
據上論結，本件上訴為無理由，依民事訴訟法第436條之1第3 項
、第449條第1項、第78條，判決如主文。
中    華    民    國    97    年    2     月    29    日
                 民事第四庭    審判長法  官  劉坤典
                                     法  官  黃柄縉
                                     法  官  余明賢
以上正本係照原本作成
本件不得聲明不服
中    華    民    國    97    年    2     月    29    日
                                     書記官  楊勝欽


司法院資訊處製作；財團法人民間司法改革基金會備份。
